【裁判字號】    88,上,305
【裁判日期】    890126
【裁判案由】    給付違約金
【裁判全文】
臺灣高等法院高雄分院民事判決  八十八年度上字第三○五號
      上  訴  人  晹基企業有限公司
      法定代理人  乙○○
      被上訴人    甲○○
右當事人間給付違約金事件，上訴人對於中華民國八十八年六月十五日臺灣屏東地方
法院八十八年訴字第四二號第一審判決提起上訴，本院判決如左：
      主      文
上訴駁回。
第二審訴訟費用由上訴人負擔。
      事      實
甲、上訴人方面：
一、聲明：求為判決：
  (一)原判決廢棄。
  (二)被上訴人在第一審之訴及假執行之聲請駁回。
  (三)第一、二審之訴訟費用由被上訴人負擔。
二、陳述：除與原判決書記載相同者，予以引用外，補稱：
  (一)上訴人承包工程部分經屏東縣政府建設局核發房屋建築執照、使用執照，足見品
    質規格均通過政府檢查合格，而准予使用。
  (二)被上訴人另稱系爭建物不能居住，然其經營地下旅館，並出租供人居住，其說詞
    與事實顯有矛盾。
  (三)依雙務契約之立法精神，兩造間之原承攬契約，既經另訂切結書終止，上訴人自
    無給付違約金之義務，原審未就其認定契約仍一部有效之事實說明理由，固為理
    由不備而為判決。
  (四)建物核發使用執照之部分並未漏水，然原審未依上訴人所請調查證據，已違反民
    事訴訟法第二百八十六條「當事人聲明之證據，法院應為調查之規定」，並同法
    第二百八十九條法院囑託調查之規定，故事實部分有須重予認定之必要。
  (五)建物之大部係被上訴人委由多數承建商興建，上訴人僅為其一，然原告於施工完
    成驗收後可能另為建築違章建物，致使全部建築外觀、內涵均與原發包予上訴人
    之圖樣迥異，此如依上訴人之聲請送請鑑定即可知悉。
乙、被上訴人方面：
一、聲明：求為判決：
  (一)上訴駁回。
  (二)訴訟費用由上訴人負擔。
二、陳述：與原判決書記載相同，茲予以引用。
      理      由
一、被上訴人起訴主張：兩造於八十五年九月十六日簽訂承攬契約，由上訴人承攬被
    上訴人所有門牌編號屏東縣恆春鎮○○路二十四號房屋之興建工程，約定完工期
    限為四個月，即自八十五年九月十六日起至八十六年一月十五日止，詎於屆期前
    ，上訴人即發生延宕工程情事，幾經被上訴人催告仍無法如期完工，又上訴人所
    施作之工程，品質低落不堪，嚴重龜裂、漏水根本無法居住使用，屢經被上訴人
    催告修理均未獲置理，嗣於八十六年五月二日雙方簽訂切結書，就系爭工程未施
    作部分之工程為了結，即約定往後工程上訴人自願拋棄承包權，由被上訴人自行
    發落，惟上訴人依原承攬契約所應負之違約及保固責任並無任何不同，茲請求上
    訴人給付自八十六年一月十六日起至同年四月三十日止共一百零四日之違約金七
    十萬七千二百元。又上訴人施作工程龜裂、漏水部分，經被上訴人僱工修繕，共
    支付二十四萬五千三百五十元之修繕費，惟被上訴人僅請求二十四萬元之修繕費
    ，爰依履行契約之法律關係，求為命上訴人應給付違約金及修繕費用共計九十四
    萬七千二百元之判決。
二、上訴人則以：伊承攬被上訴人之系爭工程原定應於八十六年一月十六日完工，惟
    因被上訴人變更設計且不追加工程款，又遭遇雨季致無法如期完工，嗣被上訴人
    依原契約要求增建違章建築，伊未敢應允此違法勾當，致雙方認同發生歧異，而
    於八十六年五月二日簽訂切結書合意終止原承攬契約，依該切結書約定伊僅就系
    爭工程負保固責任，就該工程未完成部分則概由被上訴人負責自行發落並由其負
    工程品質施工及監工之責，又被上訴人固主張伊施工品質低落不堪、嚴重龜裂、
    漏水根本無法居住使用，惟被上訴人並未事先催告上訴人至現場勘驗評估，又被
    上訴人究係僱用何人，修繕何物，亦未能舉證以實其說，則應認兩造之權利、義
    務已因該切結書之成立而全部歸於消滅，是被上訴人據以請求違約金及修繕費，
    均屬無理由等語，資為抗辯。
三、被上訴人主張兩造於八十五年九月十六日簽訂承攬契約，由上訴人承攬被上訴人
    所有屏東縣恆春鎮○○路二十四號房屋之興建工程，約定完工期限為四個月，即
    自八十五年九月十六日起至八十六年一月十五日止，詎屆期上訴人並未完工，迄
    至八十六年五月二日雙方簽訂切結書是時系爭工程仍未完工之事實，業據其提出
    與所述相符之契約書、切結書為證，且為上訴人所不爭執，自堪信被上訴人此部
    分之主張為真實。
四、上訴人雖辯稱：系爭工程因被上訴人變更設計且不追加工程款，又遭遇雨季致無
    法如期完工，嗣雙方發生認同歧異，而簽訂切結書合意終止原承攬契約，依該切
    結書約定被告僅對系爭工程負保固責任，並未就違約金之部分另有約定，則被上
    訴人據以請求違約金即屬無據云云，惟此已為被上訴人所否認。經查兩造於八十
    五年九月十六日簽訂承攬契約，上訴人承攬系爭工程，係約定完工期限為四個月
    ，即自八十五年九月十六日起至八十六年一月十五日止，承攬契約並無遭遇雨季
    致無法如期完工，完工期限得以展延之約定，有被上訴人所提承攬契約在卷可稽
    （見原審卷第八頁），而上訴人於完工期限屆滿並未完工，且迄至八十六年五月
    二日雙方簽訂切結書時系爭工程仍未完工，此為上訴人所不爭執，上訴人於約定
    完工期限並未完工之事實，至為灼明。又上訴人所辯因被上訴人變更設計且不追
    加工程款，致無法如期完工云云，縱屬實在，惟上訴人既未依承攬契約第四條約
    定於事前函請被上訴人核定延長日數，上訴人所辯，自不足採。按解釋意思表示
    應探求當事人之真意，不得拘泥於所用辭句，民法第九十八條定有明文。稱當事
    人真意係指當事人表現於契約文字之法效意思，而非當事人內心想法，如契約文
    字業已表示當事人真意無須別事探求者，即不得反捨契約文字而更為曲解，最高
    法院十七年上字第一一一八著有判例足資參照。經查本件系爭工程因施作發生糾
    紛，兩造遂於八十六年五月二日簽訂切結書，依該切結書所載「茲因承包甲○○
    先生之工程，因雙方之認同問題，自中華民國八十六年五月二日起，承包商晹基
    企業公司自願拋棄承包權，由甲○○先生自行發落工程，惟往後工程之保固，由
    晹基公司立據本票六十八萬為據。保固期限參年，由中華民國八十六年七月十五
    日起至八十九年七月十四日止」。依上開切結書所載文句，應認雙方係合意解除
    系爭工程未完工部分工程之施作，即自簽約之日起，就該工程未完工之部分，概
    由被上訴人另行發包施作，上訴人除須負擔保固責任外，不負繼續承包之責，則
    兩造僅合意解除原承攬契約未完工部分工程之施工之權利、義務關係，並未據以
    解除全部承攬契約之法律關係，則就已施工部分之權利、義務仍應受原承攬契約
    之規範，並未因此免除。上訴人所辯兩造之權利、義務已因該切結書之書立而全
    部消滅云云，亦不足採。按兩造承攬契約第十八條約定：「乙方（即上訴人）倘
    不遵守合約規定期限完工經甲方（即被上訴人）通知而未改善時，應向甲方按逾
    期之日數，每日賠償甲方損失，按承攬金額千分之一計算，但屬於甲方之原因，
    經甲方認為確實者，得免去賠償損失金之一或全部。」（見原審卷第十三頁）。
    經查前揭切結書並未合意解除原承攬契約關於違約金之約定，而被上訴人亦未拋
    棄此部分之請求權，又系爭工程原定應於八十六年一月十六日完工，惟迄至雙方
    簽訂切結書是時（即八十六年五月二日）仍未能完工等情，已如前述，而被上訴
    人確於期限屆至前多次催告被告儘速完工，此亦為上訴人所自承（見原審卷第六
    七頁），查系爭工程之承攬總額為六百八十萬元，此有承攬契約附卷足稽（見原
    審卷第十二頁），則被上訴人依承攬契約規定，請求上訴人自八十六年一月十七
    日起至八十六年四月三十日止，共計一百零四日之違約金七十萬七千二百元（即
    0000000元×０．１％×１０４＝７０７２００元），於法自屬有據，應
    予准許。至上訴人於本院提出中央氣象局恒春氣象測站，八十五年一月一日至八
    十六年十二月三十一日逐日降雨統計表等資料，以證明其承攬系爭工程期間，因
    天候因素不能工作期日，不得計入工作天云云。惟依系爭工程承攬契約第四條所
    載完工期限為四個月，有該契約書足憑，則系爭工程系以開工日期後之四個月內
    完工，而非以工作天計算完工日，故系爭工程開工日後四個月內，縱有因天候因
    素不得施工之情形，亦應於四個月內完工，始符契約之約定，該氣象資料自不足
    作為上訴人有利之認定。
五、上訴人另抗辯：就系爭工程之龜裂、漏水部分，被上訴人並未事先催告伊至現場
    勘驗評估，亦未能舉證究僱用何人，修繕何物，況兩造之權利、義務已因該切結
    書之成立而全部歸於消滅，則其請求修繕費洵屬無理云云，惟此業為被上訴人堅
    詞否認。按兩造承攬契約第十七條規定：「本工程乙方（即上訴人）應具保固責
    任。乙方應於甲方（即被上訴人）交付保留款時出具保固切結書交予甲方。自全
    部竣工之日起，在保固期內，如因工料不良發生損壞或漏水、龜裂時甲方通知乙
    方之後應該無條件負責換修，甲方不另給價。如經通知而仍不辦理，得由甲方自
    行雇工修換，並同意在保固金中扣除，本保固金在保固期限完成後由乙方向甲方
    申請退還。本保固金由乙方開具工程總價百分之一之保固支票。保固期間三年。
    」及依切結書所載「茲因承包甲○○先生之工程，因雙方之認同問題，自中華民
    國八十六年五月二日起，承包商晹基企業公司自願拋棄承包權，由甲○○先生自
    行發落工程，惟往後工程之保固，由晹基公司立據本票六十八萬為據。保固期限
    參年，由中華民國八十六年七月十五日起至八十九年七月十四日止」各等語（見
    原審卷第十二、六二頁），依上開約定，足見上訴人就其所承作之系爭工程須負
    保固責任，且其依原承攬契約應負擔之保固責任，並未因嗣後兩造合意解除未完
    工部分之契約而有所不同，雙方復於切結書中明載保固期間之起迄，即自八十六
    年七月十五日起至八十九年七月十四日止。又系爭工程除水電、地板及門窗工程
    外，概由上訴人所承攬，雙方於簽訂切結書前，系爭建物之屋頂已生龜裂、漏水
    現象，上訴人雖於屋頂舖設一層防水ＰＵ，惟於簽訂切結書時仍未完全修復，此
    為上訴人所自承（見原審卷第七九頁），堪認上開瑕疵部分工程確為上訴人所施
    作無訛，揆諸前揭約定，上訴人就該部分工程之瑕疵部分，自應負保固修繕之責
    ，上訴人上開所辯，亦不足採。經查上開瑕疵部分工程經被上訴人催告修繕均未
    獲置理，經被上訴人自行僱工修繕，共計支出修繕費用二十四萬五千三百五十元
    等情，業據其提出估價單、免用統一發票收據、存證信函及回執等件為證，且經
    證人吳永鑫於原審證述：「我是替原告去抓漏水工程，當初我受僱於原告時，系
    爭建物已做了漏水之設施，即在最頂層已舖了ＰＵ防水處理，但從樑柱邊卻有漏
    水，於是我建議原告以抓漏之工程進行，工程款約六、七萬元，原告後來付我款
    時，我有簽發收據（即八十六年七月十七日之收據）。」及黃瓊德結證稱：「立
    切結書時，系爭工程之外觀結構已完成，而那時屋頂會漏水，原因不明，而漏水
    問題亦未解決，被告雖有舖設ＰＵ，但仍無效果，立切結書後，我與原告共同去
    找被告，被告亦允為處理，他當時之意思是叫我幫他處理漏水問題，代為修繕，
    就系爭工程原告共支付了四萬元之工程款，即八十六年七月二十一日收據所載，
    另原告確實有請工人搭鷹架支付工程款十二萬四千一百五十元。」各等語綦詳（
    見原審卷第八四、九一頁），則被上訴人主張其僱工修繕，共支付二十四萬五千
    三百五十元之修繕費一節，自堪信為實在。從而，被上訴人請求上訴人給付其中
    之二十四萬元，亦屬有據，應予准許。
六、綜據上述，被上訴人依契約關係，訴請上訴人給付自八十六年一月十七日起至八
    十六年四月三十日止，計一百零四日之違約金七十萬七千二百元，及修繕費用二
    十四萬元，共計九十四萬七千二百元，尚屬正當，應予准許，原審據此為上訴人
    敗訴判決，並無違誤，上訴意旨求予廢棄改判，非有理由，應予駁回。
七、兩造其餘主張及舉證，核與本件判決結果不生影響，無一一論述之必要，附此敘
    明。
八、據上論結：本件上訴為無理由，合依民事訴訟法第四百四十九條第一項、第七十
    八條，判決如主文。
中      華      民      國    八十九    年      一    月    二十六      日
                                      臺灣高等法院高雄分院民事第三庭
~B1審判長法官  王憲義
~B2法      官  張明振
~B3法      官  賴玉山
右為正本係照原本作成。
如對本判決上訴，須於判決送達後二十日內向本院提出上訴狀，其未表明上訴理由者
，應於上訴後二十日內向本院提出上訴理由書。
中      華      民      國    八十八    年       一     月    二十七    日
~B法院書記官  邱麗莉
                                                                        Ｄ


司法院資訊處製作；財團法人民間司法改革基金會備份。
